【裁判字號】    97,判,1050
【裁判日期】    971127
【裁判案由】    營業稅
【裁判全文】
最  高  行  政  法  院  判  決
                                      97年度判字第1050號
上  訴  人  甲○○
訴訟代理人  蔡東賢律師
            戴仲懋律師
被 上訴 人  財政部高雄市國稅局
代  表  人  陳金鑑
上列當事人間營業稅事件，上訴人對於中華民國95年3月7日高雄
高等行政法院94年度訴字第960號判決，提起上訴，本院判決如
下：
    主  文
上訴駁回。
上訴審訴訟費用由上訴人負擔。
    理  由
一、緣上訴人於民國（下同）84年4月至同年9月間，涉嫌未依法
    辦理營業登記，銷售不銹鋼廢料予台灣益基不銹鋼股份有限
    公司（下稱台灣益基公司），銷售額計新臺幣（下同）22,5
    74,896元，逃漏營業稅1,128,745元，經法務部調查局台北
    縣調查站（下稱台北縣調查站）查獲，移由高雄市稅捐稽徵
    處審理結果，核定補徵上訴人營業稅1,128,745元，並按所
    漏稅額1,128,745元處以3倍之罰鍰3,386,200元（計至百元
    止），上訴人不服，申請復查，未獲變更，提起訴願，經財
    政部92年3月20日台財訴字第0890068795號訴願決定將原處
    分（復查決定）撤銷，由原處分機關另為處分。嗣因營業稅
    業務自92年1月1日起改由被上訴人接辦，經被上訴人重核復
    查決定，仍予維持，上訴人仍未甘服，復向財政部提起訴願
    ，經財政部93年4月20日台財訴字第0920065877號訴願決定
    將原處分（復查決定）撤銷，由被上訴人另為處分。嗣經被
    上訴人重核復查結果，仍予維持原處分，上訴人不服，提起
    訴願，亦遭決定駁回，乃提起行政訴訟，經原審判決駁回，
    遂提起本件上訴。
二、本件上訴人在原審起訴主張：(一)本件上訴人之胞弟蕭錦裕為
    台灣省廢棄物運銷合作社（下稱廢合社）之社員兼司庫，系
    爭22,574,896元不鏽鋼廢料之銷售，係由蕭錦裕處理，與上
    訴人並無關連，並由廢合社開立統一發票予台灣益基公司，
    但因蕭錦裕擔任司庫甚為忙碌，貨款方委請上訴人代向台灣
    益基公司請領，台灣益基公司始以上訴人為受款人開立劃線
    禁止背書轉讓支票，或逕將款項匯入上訴人之銀行帳戶，足
    見台灣益基公司將系爭款項付予上訴人，係上訴人胞弟蕭錦
    裕基於廢合社司庫身分，代廢合社銷售不鏽鋼廢料予台灣益
    基公司，屬與台灣益基公司間交易行為所支付之貨款，而使
    用上訴人之個人帳戶，上訴人既僅是單純受託提供銀行帳戶
    代收貨款，並無銷售不鏽鋼廢料之營業行為，自無辦理營業
    登記之必要。(二)本件並無逃漏稅之情事，蓋系爭22,574,896
    元不鏽鋼廢料之銷售，均有由廢合社開立統一發票予台灣益
    基公司，廢合社對此已申報並繳納銷項稅額即百分之五之營
    業稅，但稅捐機關卻將屬同一事件者割裂處理，再分別找尋
    不同之法令規定各對關係人加以補稅處罰，如對台灣益基公
    司，係由台灣益基公司出具承諾書，使台灣益基公司雖有自
    廢合社取得統一發票，但同意放棄作為進項稅額扣抵，並繳
    納百分之五之罰鍰；對上訴人則以未辦營業登記為由，補課
    營業稅並處三倍之罰鍰。對此22,564,896元有繳納營業稅未
    逃漏稅之單一銷貨行為，包含本稅及罰鍰，前後共取得之金
    額幾達22,574,896元銷售額之百分之三十五（即百分之五之
    七倍），即屬違法。(三)綜上，本件訴外人蕭錦裕基於廢合社
    社員兼司庫身分所為之上開不鏽鋼廢料銷售行為，應屬適法
    ，無逃漏營業稅或需補稅裁罰之情形，縱退步而言，認此係
    屬社員透過廢合社銷售廢棄物，亦係應依一時貿易之所得，
    歸課社員即蕭錦裕之綜合所得稅，惟無論如何，既與上訴人
    無關，皆不應課予上訴人任何稅捐或罰鍰之不利益云云。求
    為撤銷原處分及訴願決定之判決。
三、被上訴人在原審答辯則以：上訴人於84年5月至同年9月間，
    涉嫌未依法辦理營業登記銷售不銹鋼廢料予台灣益基公司，
    銷售額計22,574,896元，致逃漏營業稅1,128,745元，案經
    台北縣調查站於85年11月5日查獲，通報高雄市稅捐稽徵處
    查核結果，取有台灣益基公司自香港匯豐銀行有限公司高雄
    分行（下稱匯豐銀行高雄分行）匯予上訴人之電匯申請書及
    受款人為上訴人之劃線禁止背書轉讓支票等相關資料影本附
    卷可稽，乃核定補徵營業稅1,128,745元外，並按所漏稅額
    處3倍之罰鍰3,386,200元，並無不合等語，資為抗辯。
四、原審斟酌全辯論意旨及調查證據結果，以：(一)查本件台灣益
    基公司分別於84年5月至同年9月間，除以受款人為上訴人劃
    線禁止背書轉讓支票四紙支付貨款9,503.938元（含稅）外
    ，另5筆款項合計14,199,703元（含稅）則以電匯方式匯入
    上訴人於合庫憲德支庫0000000000000號帳戶，此有台灣益
    基公司自匯豐銀行高雄分行匯予上訴人之電匯申請書及受款
    人為上訴人之劃線禁止背書轉讓支票等相關資料影本附卷可
    稽，且為上訴人所不爭執，則被上訴人對上訴人有自台灣益
    基公司取得系爭貨款之事實已盡舉證責任，至上訴人主張系
    爭款項非其所得之障礙事實，自應由上訴人負舉證責任，是
    上訴人主張被上訴人未盡舉證責任及違反最高行政法院（改
    制前行政法院）75年度判字第681號判決要旨云云，並無足
    採。(二)台灣益基公司於84年5月至同年9月間取得廢合社所開
    立之統一發票14張交付台灣益基公司，其中有10張統一發票
    含稅銷售額與系爭每筆支付貨款金額均相同，此有台灣益基
    公司付款予上訴人取得廢合社發票對照明細表附於原處分卷
    可證，而該公司亦於同一期間除以受款人為上訴人劃線禁止
    背書轉讓支票4紙支付貨款9,503,938元（含稅）外，另5筆
    款項合計14,199,703元（含稅）則以電匯方式匯入上訴人於
    合庫憲德支庫0000000000000號帳戶之事實，業如前所述。
    而上訴人胞弟蕭錦裕於高雄市稅捐稽徵處調查時雖稱與台灣
    益基公司之交易行為係其與廢合社共同運銷之交易行為，然
    又稱：「（問：．．．為何益基公司會將貨款匯入（含支票
    款）甲○○帳戶．．．？）因我從事司庫非常忙碌，故委請
    胞兄甲○○代為向益基公司請領有關貨款事宜，故才會有益
    基公司將貨款以匯款或開立支票方式交由甲○○領取，而甲
    ○○則將貨款交給我．．．。」、「我與社員間均以現金支
    付，無帳載紀錄，至於羅偉宜及甲○○支付給我之貨款（含
    羅偉宜支付之台支支票5,000,000元），因事隔太久，我已
    不清楚，只記得大都是現金支付，無帳載資料可考。」等語
    ，此有蕭錦裕於89年5月4日至高雄市稅捐稽徵處所作之談話
    筆錄影本附於原處分卷可參。再查，高雄市稅捐稽徵處以上
    訴人於合庫憲德支庫0000000000000號收取貨款之帳戶，逾
    500,000元之轉帳支出，其中金額1,168,903元轉帳支付予張
    福，金額2,000,033元轉帳支付予薪發公司，金額500,031元
    轉帳支付予林正南，金額1,538,950元轉帳支付予鄭秀治，
    此有上開合庫憲德支庫匯款申請書代收入傳票影本附於原處
    分卷可考，是依上訴人上述銀行往來明細表卻查無上訴人有
    將相同金額轉出之情形，並未如上訴人所指稱「將代收貨款
    大都是以現金交付給蕭錦裕」之情事存在。從而苟非上訴人
    與台灣益基公司有所交易而提供該往來銀行帳戶，台灣益基
    公司又何以知道上訴人之帳戶而將該貨款匯入其帳戶之理？
    又縱屬上訴人代蕭錦裕處理之共同運銷業務所生之貨款，所
    收之貨款支票及匯款亦應以廢合社或委託人為受款人，豈有
    以受託之上訴人為受款人之劃線禁止背書轉讓支票付款，或
    匯入上訴人之銀行帳戶之理？此情顯違一般經驗法則。故而
    ，上訴人指稱本件係其代蕭錦裕處理之共同運銷業務所生之
    貨款，兄弟間互相幫忙云云，尚無足採。況台灣益基公司於
    高雄市稅捐稽徵處調查其與廢合社間交易情事時，即表示願
    對此部分負責，並同意接受處罰，此有台灣益基公司86年12
    月30日所出具之承諾書及高雄市稅捐稽徵處87年1月16日高
    市法稽字第3513號處分書影本附於原處分卷可佐，足見台灣
    益基公司與廢合社間並無交易行為甚明。(三)再查，廢合社之
    設立，因事實上第一線收集廢棄物之拾荒業者，並無意願加
    入該社充當社員，因此真正成為該社之社員者，大多為廢棄
    物回收之大盤商或中盤商，且本身即兼「司庫」之角色等情
    ，此可觀原處分卷所附廢合社總經理吳招治於85年3月27日
    在台北縣調查站調查中陳述，足見廢合社之社員大多為廢棄
    物回收之大盤商或中盤商，本身即兼「司庫」之角色，司庫
    之功能開始轉變，即司庫本身不再係廢合社之機關，亦不再
    肩負「為廢合社自拾荒業者收集廢棄物」之功能，反而是廢
    棄物之實際買受人（自拾荒業者或小盤商買入）與出賣人（
    出賣予再生工廠）。而其與廢合社之關係，對外雖亦有代理
    之外觀，但內部關係已發生變化，亦即是由司庫借用廢合社
    之名義收取再生廠商之付款，並由司庫取得廢合社名義開立
    之統一發票直接交給再生工廠，事後由司庫交付廢合社一筆
    款項（包括報酬、營業稅金）即可終局保有再生工廠交付之
    全部價金。準此，雖財政部上開86年3月18日台財稅字第861
    888061號函釋及87年7月14日台財稅字第871953090號函釋內
    容明顯係在規範向廢合社購入廢棄物並取得廢合社所開立發
    票之營業人，前開函釋之適用，須以廢合社及其所屬之司庫
    屬財政部原規劃之事實為前提。是於廢棄物運銷過程中，倘
    廢合社、社員、司庫或再生工廠間濫用前開制度，扭曲真正
    廢棄物收集者（即基層拾荒者）組成廢合社以解決其無法開
    立發票之制度良意，以致造成再生工廠之實際交易對象雖係
    為回收業者之中大盤商，卻由該中大盤商向廢合社取得發票
    交予再生工廠，或由再生工廠直接由廢合社處取得發票之違
    法事實，自無財政部87年7月14日台財稅第871953090號函所
    附之協調會會議紀錄結論(二)記載適用之餘地。然查，上訴人
    之胞弟蕭錦裕於85年5月22日於台北縣調查站調查時稱：「
    我有加入廢合社社員，但是否有擔任司庫乙職，我並不知道
    ．．．」、「．．．也不知道為何會被列為司庫。」等語，
    其又於85年11月14日在高雄市稅捐稽徵處稱：「．．．我個
    人交易均收取現金，但有少部分係經由銀行匯入我的戶頭．
    ．．。」等語，是上訴人之胞弟蕭錦裕於前開台灣益基公司
    於84年4月至9月間將款項匯入上訴人前揭個人帳戶後一年始
    接受調查局之調查，尚不知自己是否為廢合社之司庫；又縱
    認上訴人之胞弟蕭錦裕確為廢合社司庫，然依前揭其於高雄
    市稅捐稽徵處之供述：「．．．我個人交易均收取現金，但
    有少部分係經由銀行匯入我的戶頭．．．。」等語，則台灣
    益基公司將系爭款項匯入個人帳戶，顯非上訴人之胞弟蕭錦
    裕基於廢合社司庫身分與台灣益基公司間交易行為所支付之
    貨款，是上訴人指稱其胞弟蕭錦裕為廢合社司庫，而與台灣
    益基公司交易，而使用上訴人之帳戶云云，亦無足採。(四)末
    查，本案緣由鞏麗企業股份有限公司84年間銷售不銹鋼廢料
    予台灣益基公司漏開發票，經高雄市稅捐稽徵處核定補稅及
    裁處罰鍰案，提起行政救濟，經訴願決定撤銷另為處分，嗣
    經該處重核復查決定以買受人台灣益基公司款項匯入羅偉宜
    及上訴人個人帳戶，乃改以羅偉宜及甲○○為補稅及裁罰對
    象，渠等不服，分別提起行政救濟，而羅偉宜案業經原審93
    年度訴字第610號及94年度訴字第251號判決駁回在案，益徵
    本件綜上各情既不足以認定台灣益基公司之實際交易對象為
    廢合社或上訴人之胞弟蕭錦裕，而台灣益基公司又是將買賣
    最重要之價款匯給上訴人，則被上訴人依台灣益基公司之承
    諾書及查得之資金流程認為上訴人始為實際交易對象，並無
    不合。綜上所述，上訴人未依規定申請營業登記而營業，違
    反行為時營業稅法第28條規定，違章事證明確，業如前述。
    是以，原處分機關（即高雄市稅捐稽徵處）除核定補徵上訴
    人營業稅1,128,745元外，並按所漏稅額1,128,745元處以3
    倍罰鍰為3,386,200元，揆諸首揭規定，核無違誤。被上訴
    人重核復查決定及訴願決定遞予維持，亦無不合等情，因而
    為上訴人敗訴之判決。
五、本院經查：(一)、本件台灣益基公司分別於84年5月至84年9月
    間，除以受款人為上訴人劃線禁止背書轉讓支票4紙支付貨
    款9,503,938元（含稅）外，另5筆款項合計14,199,703元（
    含稅）則以電匯方式匯入上訴人於合庫憲德支庫0000000000
    000號帳戶，為上訴人所不爭執，並有電匯申請書及支票影
    本附卷可稽，上訴人主張系爭款項非其所得而係其弟蕭錦裕
    借其帳戶供台灣益基公司入帳之事實，自應負舉證，而非由
    被上訴人舉證證明上訴人與台灣益基公司間有交易之事實。
    (二)、買賣契約之一方，於給付價金時，如以支票付款為防止
    支票轉讓善意第三人，而屆時無法主張同時履行抗辯權等權
    利，依商業上之常情，通常會以買受人為支票之受款人，並
    劃線禁止背書轉讓。本件系爭4紙支票既以上訴人為受款人
    且劃有禁止背書轉讓，上訴人為系爭交易之當事人，並無違
    常情。(三)、原判決對於上訴人在原審所主張有利之證據何以
    不採，已詳加論駁，並無判決不備理由之情事。上訴意旨仍
    就其在原審已主張之證據及事實重複再為主張，顯係就原審
    取捨證據、認定事實之職權行使，任意指摘違誤，尚難逕認
    原判決有不備理由之違法。(四)上訴意旨所稱本件應比照高雄
    高等行政法院92年度訴字第37號判決免予裁罰乙節。因該案
    非判例，且個案之案情不儘相同，尚難比附援引，並予明
    。(五)、依前說明，上訴意旨仍執前詞，指摘原判決違背法令
    ，求予廢棄，為無理由，應予駁回。
六、據上論結，本件上訴為無理由，依行政訴訟法第255條第1項
    、第98條第1項前段，判決如主文。
中    華    民    國    97    年    11    月    27    日
                    最高行政法院第二庭
                        審判長法官  高  啟  燦
                              法官  林  茂  權
                              法官  曹  瑞  卿
                              法官  黃  合  文
                              法官  廖  宏  明
以  上  正  本  證  明  與  原  本  無  異
中    華    民    國    97    年    11    月    28    日
                              書記官  邱  彰  德


司法院資訊處製作；財團法人民間司法改革基金會備份。
